臺灣高等法院刑事裁定
111年度抗字第12號
抗  告  人  
即  受刑人  王富餘



上列抗告人因聲請定其應執行刑案件，不服臺灣新北地方法院，
中華民國110年11月24日裁定（110年度聲字第3507號），提起抗
告，本院裁定如下：
    主  文
原裁定撤銷。
甲○○犯如附表所示各罪所處之刑，應執行有期徒刑壹年拾月。
    理  由
一、原裁定意旨略以：抗告人即受刑人甲○○（下稱受刑人）因犯
    毒品危害防制條例等案件，經本院及原審法院先後判處如附
    表所示之刑，並均分別確定在案（除附表編號1、3宣告刑欄
    均應補充「如易科罰金，以新臺幣1千元折算1日」外，其餘
    均詳如附表所示，原審法院為犯罪事實最後判決之法院），
    有本院被告前案紀錄表、各該判決書在卷可稽。又受刑人對
    其所犯上揭得易科罰金之罪（即附表編號1、3）與不得易科
    罰金之罪（即附表編號2、4、5），向檢察官聲請定其應執
    行之刑，有受刑人民國110年9月22日書立之定刑聲請切結書
    乙份在卷可憑，又經原審函知受刑人得就本件聲請定應執行
    刑案件及時表示意見，而已適當給予受刑人意見之機會，其
    表示請判輕一點一節，有卷附原審法院110年11月16日新北
    院賢刑玄110聲3507字第57866號函及定應執行陳述意見表各
    1份在卷可憑。是檢察官以原審法院為上開案件之最後事實
    審理法院，聲請定受刑人應執行之刑，原審審核認聲請於法
    尚無不合，並斟酌受刑人上開各罪總刑度、犯罪情節及行為
    次數等情，對於受刑人所犯數罪為整體非難評價，定其應執
    行有期徒刑2年7月等語。
二、抗告意旨略以：
（一）受刑人因違反毒品危害防制條例等案件，分別經臺灣新北
      地方檢察署（下稱新北地檢署）檢察官、臺灣高等檢察署
      （下稱高檢署）檢察官聲請定其應執行刑，嗣經原審以11
      0年度聲字第3507號裁定其應執行有期徒刑2年7月（本件
      原裁定）、本院以110年度聲字第3865號裁定其應執行有
      期徒刑7年，惟受刑人所犯上開等案件，合於數罪併罰，
      依刑法第50條、第51條規定，應併合處罰，新北地檢署及
      高檢署之檢察官卻分別提出聲請定其應執行刑，有違刑罰
      經濟，亦致使受刑人蒙受訴訟利益上之損害，懇請本院撤
      銷上開二裁定，重新就上開二裁定所犯案件合併更定其應
      執行刑云云。
（二）受刑人所犯本件原裁定附表所示各罪，皆為施用毒品罪，
      侵害法益係自戕身心健康為主，對財產法益、社會法益並
      無明顯重大實害，又其案發後均坦承犯行，且係於密接時
      間內多次犯施用毒品犯行，犯罪情節亦非重大，是應著重
      對受刑人之矯治、教化，而非科以重罰，難認有將其長期
      監禁之必要，本件原審裁定其應執行有期徒刑2年7月，僅
      較其附表所示各罪合併之刑略減2月，有違刑罰經濟性原
      則；另受刑人已深切悔悟，現今於獄中經診斷疑似肺癌，
      更覺生命可貴，及其家中尚有年邁母親乏人照顧，尚析本
      院撤銷本件原裁定，給予其適法且合理之法律評價云云。
三、按刑法總則編第七章有關數罪併罰之規定，係立法者基於刑
    事政策之考量，其目的旨在避免數罪累計而處罰過嚴，罪責
    失衡，藉此將被告所犯數罪合併之刑度得以重新裁量，防止
    刑罰過苛，以保障人權。此由刑法第50條第1項前段、第51
    條第5款規定，裁判確定前犯數罪者，併合處罰之；數罪併
    罰，分別宣告其罪之刑，其宣告多數有期徒刑者，於各刑中
    之最長期以上，各刑合併之刑期以下，定其刑期，但不得逾
    30年，可知，定執行刑制度的功能在於授權法官權衡個案，
    綜合考量各罪不法程度與行為人的罪責，所定的執行刑既不
    應該評價不足，亦不得過度評價，經過充分評價所宣告的執
    行刑，必須符合罪責相當原則及比例原則之要求，倘併合處
    罰之複數有期徒刑僅以累加計算合併執行，造成應執行有期
    徒刑過長，即會成為過度評價。再者，國家使用刑罰懲罰或
    矯治犯罪，必須考慮手段的效益，使用過度的刑罰，會使邊
    際效用遞減，未必能達到目的，卻造成犯罪管理的過度花費
    ，故數罪合併定執行刑的制度，內部功能是依據罪責相當原
    則，進行充分而不過度的評價，外部功能則是實現刑罰經濟
    的功能（司法院釋字第662號解釋池啓明、許玉秀大法官協
    同意見書參照）。次按裁判確定前犯數罪者，併合處罰之；
    數罪併罰，分別宣告其罪之刑，其宣告多數有期徒刑者，於
    各刑中之最長期以上，各刑合併之刑期以下，定其刑期，但
    不得逾30年，刑法第50條第1項前段、第51條第5款訂有明文
    。參其立法意旨，除在於緩和多數有期徒刑合併執行所造成
    之苛酷外，更避免責任非難之重複，蓋有期徒刑之科處，不
    僅在於懲罰犯罪行為，更重在矯治犯罪行為人、提升其規範
    意識，及回復社會對於法律規範之信賴，是應併合處罰之複
    數有期徒刑倘一律合併執行，將造成責任非難之效果重複滿
    足、邊際效應遞減之不當效果，甚至有違責任主義，故採行
    加重單一刑主義，以期責罰相當。是法院就應併合處罰之數
    個有期徒刑宣告定其應執行刑時，不僅應遵守法律所定「以
    宣告各刑中之最長期為下限，各刑合併之刑期為上限，但最
    長不得逾30年」之外部界限，更應受不得明顯違反公平正義
    、法律秩序理念及目的之規範。具體而言，於併合處罰，其
    執行刑之酌定，應視行為人所犯數罪之犯罪類型而定，倘行
    為人所犯數罪屬相同之犯罪類型者（如複數竊盜、施用或販
    賣毒品等），於併合處罰時，其責任非難重複之程度較高，
    應酌定較低之應執行刑；然行為人所犯數罪雖屬相同之犯罪
    類型，但所侵犯者為具有不可替代性、不可回復性之個人法
    益（如殺人、妨害性自主），於併合處罰時，其責任非難重
    複之程度則較低，自可酌定較高之應執行刑；另行為人所犯
    數罪非惟犯罪類型相同，且其行為態樣、手段、動機均相似
    者，於併合處罰時，其責任非難重複之程度更高，應酌定更
    低之應執行刑；反之，行為人所犯數罪各屬不同之犯罪類型
    者，於併合處罰時，其責任非難重複之程度甚低，當可酌定
    較高之應執行刑。至個別犯罪之犯罪情節或對於社會之影響
    、行為人之品性、智識、生活狀況或前科情形等，除前述用
    以判斷各個犯罪之犯罪類型、法益侵害種類、犯罪行為態樣
    、手段、動機是否相同、相似，以避免責任非難過度重複者
    外，乃個別犯罪量處刑罰時已斟酌過之因素，要非定應執行
    刑時應再行審酌者（最高法院105年度台抗字第626號裁定意
    旨參照）。
四、經查：
（一）原裁定以受刑人所犯如附表編號1至5所示之罪，前經原審
      法院及本院判處如附表所示之刑，有各該判決書及本院被
      告前案紀錄表在卷可稽。新北地檢署檢察官就受刑人所犯
      如附表編號1至5所示之罪向最後事實審之原審法院聲請定
      其應執行刑，原審於各刑之中最長期為有期徒刑8月以上
      、各刑合併之刑期為有期徒刑2年9月以下之法定範圍內，
      及斟酌受刑人表示請輕判一點等情，定其應執行有期徒刑
      2年7月，符合法定自由裁量之界限，固非無見。惟：
　　1.法官量定執行刑制度時應權衡個案，綜合考量各罪不法程
      度與行為人的罪責，並非單純表示數罪刑度的總和，而應
      就犯罪人本身及所犯之各種犯罪的綜合判斷；參照德國法
      第54條第1項乃規定：「定併合刑時，應就犯罪人本身及
      各犯罪綜合審酌之。」我國法制上雖無明文規定，惟量刑
      與犯罪事實之認定、法律之適用同等重要，影響被告權益
      甚鉅，參照刑事訴訟法第288條第4項規定：「審判長就被
      告科刑資料之調查，應於前項事實訊問後行之。」同法第
      289條第3項：「依前二項辯論後，審判長應予當事人就科
      刑範圍表示意見之機會。」期使刑事審判之量刑更加精緻
      、妥適、公允，以昭信服，合併定應執行刑之程序，同屬
      審判量刑之範疇，自與受刑人之人身自由或財產權攸關，
      尤以本件爭執之數罪，因數判決分別裁判之結果，無從合
      一於審判中對被告審酌應合併定應執行刑之結果為然。如
      僅依檢察官聲請之資料為書面審理而為刑期之加總，未充
      分審酌全部犯罪類型，難謂受刑人已受公平審判之保障。
      故應執行刑之宣告，並非在法定範圍內任由法官自由裁量
      ，法官在考量時應注意行為人從其犯數罪所反映的人格特
      性及考量法目的相關的刑事政策，妥為宣告。
　　2.依受刑人所犯如附表編號1至5所示之罪，乃係違反毒品危
      害防制條例等罪，其所犯附表各罪類型相同，且屬於個人
      自戕行為，具病患性犯人之人格特質，揆諸前揭說明，其
      責任非難重複之程度顯然較高，且犯罪時間係自107年10
      月至107年12月間，其犯罪時間密接，此類行為偏差允宜
      多予矯治，而非專以報應刑待之，數罪之整體非難評價即
      應予減輕，以符合比例原則、平等原則、罪刑相當原則、
      重複評價禁止原則為內涵之內部界限，予以審酌適當量處
      應執行刑，而非僅考量刑度加總之總刑期與定應執行之刑
      度作數字比例計算，而逕認應執行刑低於加總之總刑期所
      減得之刑度係給予受刑人刑罰之優惠。原裁定僅依受刑人
      請求檢察官聲請定其應執行刑，然未考量並敘明受刑人所
      犯附表各罪間彼此之關聯性、數罪對法益侵害之加重效應
      、罪數所反映之受刑人人格特性與犯罪傾向、對受刑人施
      以矯正之必要性等情，定其應執行刑，依其裁量權行使結
      果，裁定應執行之刑為有期徒刑2年7月，較刑法第51條第
      5款規定，減少2月，未考量其同罪質之犯罪類型，就罪刑
      相當原則之情形，亦未詳載其理由，尚難認與受刑人所犯
      各罪所侵害法益之總價值相當，而有理由欠備之違誤。抗
      告意旨執以前詞指摘原裁定不當，為有理由，應由本院撤
      銷，且為免發回原審法院重新裁定於刑事訴追執行效能無
      益，爰由本院自為裁定。
　　3.本件附表編號1至5所示之罪合於數罪併罰之要件，並經受
      刑人請求合併定刑，是檢察官之聲請，於法尚無不合。本
      院審酌受刑人犯如附表編號1至5所示之罪均係施用毒品罪
      ，其所犯罪質屬犯罪類型同質性高，且為成癮性之病患型
      犯罪，及其行為態樣、動機均相同或相類，所侵害之法益
      並非具有不可替代性、不可回復性之個人法益，責任非難
      重複之程度較高，暨其行為次數、犯罪時間及審酌各罪之
      法律目的、受刑人違反之嚴重性、附表各罪彼此間之關聯
      性、數罪所反應受刑人之人格特性與傾向、對受刑人施以
      矯正之必要性、所犯數罪為整體非難評價，及貫徹刑法量
      刑公平正義理念之內部限制等，定其應執行之刑如主文第
      2項所示。
（二）另按刑事訴訟法第477條第1項規定，依法應定其應執行刑
      之案件，應由該案件犯罪事實最後判決法院之檢察官向該
      法院聲請裁定。而被聲請之法院應以檢察官所聲請定其應
      執行刑之案件，作為判斷之依據。至檢察官所未聲請定其
      應執行刑之案件，法院基於不告不理原則，自無從逕行擴
      張檢察官聲請範圍而一併加以審查（最高法院101年度台
      抗字第777號、第562號、第1134號裁定意旨參照）。觀諸
      抗告意旨所述受刑人因另犯其他案件（本院110年度聲字
      第3865號裁定），固有本院被告前案紀錄表附卷可稽，惟
      原審依法應受檢察官聲請範圍之限制，新北地檢署檢察官
      並未就其所犯上開另案與本件聲請案件併予聲請定其應執
      行刑，即非屬原審審究之範圍，原審就此部分未予審酌，
      並無不當，倘上開另案所宣告之刑，如合於合併定其應執
      行刑，則應由檢察官另行聲請裁定，尚非原審所能審酌，
      其抗告意旨請求就其上開所犯另案與本件附表編號1至5所
      示之罪，併定其應執行刑云云，於法無據，附此敘明。
據上論斷，應依刑事訴訟法第413條，刑法第50條第2項、第53條
、第51條第5款，裁定如主文。
中　　華　　民　　國　　111 　年　　1 　　月　　6 　　日
                  刑事第十七庭  審判長法　官  鄭水銓
                                      法　官  黃雅芬
                                      法　官  沈君玲
以上正本證明與原本無異。
如不服本裁定，應於收受送達後五日內向本院提出抗告狀。
                                      書記官  曾彥碩
中　　華　　民　　國　　111 　年　　1 　　月　　6 　　日